【裁判字號】    96,上更(一),476
【裁判日期】    970219
【裁判案由】    公共危險等
【裁判全文】
臺灣高等法院臺南分院刑事判決     96年度上更(一)字第476號
上  訴  人
即  被  告  丙○○
選任辯護人
即扶助律師  許雅芬律師
上列上訴人因公共危險案件，不服臺灣臺南地方法院94年度訴字
第317號中華民國94年5月24日第一審判決（起訴案號：臺灣臺南
地方法院檢察署94年度營偵字第169號），提起上訴，判決後，
經最高法院第一次發回更審，本院判決如下：
    主  文
上訴駁回。
    事  實
一、丙○○曾有賭博、竊盜及多次違反肅清煙毒條例等前科，其
    中違反肅清煙毒條例案件，經臺灣臺南地方法院以86年度訴
    字第353號判處有期徒刑3年8月確定，經執行後於89年9月1
    日假釋出監，但於假釋期間再犯罪，經撤銷假釋執行殘刑於
    92年10月26日執行完畢。詎丙○○仍不知悛改，於94年1月
    19日17時20分許，因酒後不滿其胞弟張泰郎不肯借支新台幣
    （下同）3萬元，遂在臺南縣白河鎮○○里○○路3之3號之
    住處（該土地所有權屬其弟張泰郎所有；建築物則為丙○○
    所有，供丙○○及其太太江依妹居住使用，下稱系爭房屋）
    ，丟擲屋內神像、衣櫃抽屜、鬧鐘等物於門前。張泰郎乃將
    此情告知其胞姊乙○○○，乙○○○前往該屋了解後，丙○○竟又與之發生爭執，憤而揚稱：「要放火燒房子」等語，
    並隨即基於放火燒燬上開現供其夫妻二人使用之住宅之犯意
    ，於同日17時30分許，持打火機進入屋內臥室，放火將該房
    屋燒燬（丙○○對配屬於臺南縣消防局白河消防分隊之替代
    役男甲○○，經獲報上開火災情事，駕駛消防救護車前往現
    場滅火，於查知係丙○○放的火，欲將丙○○予以逮捕，並
    排除丙○○所用汽車繼續擋住救災現場出入口之舉動，而丙○○明知甲○○當時是正在執行救災職務之公務員，所涉妨
    害公務犯行部分，經本院前審判處有期徒刑五月，業經最高
    法院駁回丙○○之上訴確定）。
二、案經臺南縣警察局白河分局報告臺灣臺南地方法院檢察署檢
    察官偵查起訴。
    理  由
一、按被告以外之人於審判外之陳述，雖不符前4條之規定，而
    經當事人於審判程序同意作為證據，法院審酌該言詞陳述或
    書面陳述作成時之情況，認為適當者，亦得為證據。刑事訴
    訟法第159條之5第1項定有明文。查本案證人乙○○○、甲○○、火災原因調查之警員詹佳振等人於警詢或檢察官偵查
    中之證述，雖均係被告以外之人於審判外之陳述，惟檢察官
    、被告及辯護人於原審及本院審判程序同意作為證據，且該
    等供述證據係由職司犯罪調查、偵查之警方及檢察官依法定
    正當程序作成，查無顯不可信之情況，本院審酌上情認屬適
    當，依上開規定，自得為證據；另火災原因調查報告、現場
    照片、被告全戶戶籍謄本等文書，經查該等文書並無何故意
    登載不實之顯不可信情況，依刑事訴訟法第159條之4之規定
    亦得採為證據，合先敘明。
二、訊據上訴人即被告丙○○對於上開事實供承不諱，並經證人
    乙○○○、甲○○及臺南縣消防局承辦本案火災原因調查之
    警員詹佳振證述綦詳（見警卷第9、1頁；偵查卷第38、21頁
    ；原審卷第64至70、70至76、77至79頁），此外復有臺南縣
    消防局94年1月27日南縣消調字第0940000141號函附火災原
    因調查報告書等資料及現場照片共22幀附卷足稽（見偵查卷
    第28至51頁；警卷第13至16頁）。且查：
    (1)據臺南縣消防局火災原因調查報告書所載本案火災發生原
      因研判結果為：「…綜合上述，可排除電氣因素、危險物
      品自燃及石油系促燃劑縱火導致火災發生之可能性。火災
      發生前住戶丙○○曾酒後爭吵，揚言縱火並砸毀自家物品
      ，臥室內冰箱及棉被遭推倒、移至衣櫃前方且於火災發生
      後有蓄意抯撓救災車輛接近火場搶救其住宅火災之異常行
      為。加以其胞姐乙○○○在現場所陳述，於丙○○向渠揚
      言縱火後，親眼見丙○○拿打火機走進臥室內，約過3分
      鐘，就聽見鄰人呼喊發生火災，由上述情形研判起火處附
      近易燃之衣物、床舖若經明火加熱可迅速起火燃燒，與乙○○○所稱火勢於短時間迅速起燃之情形符合，是以本案
      起火原因以明火引燃導致火災發生之可能性較大。」等情
      （見偵查卷第36頁）。
    (2)原審依職權傳訊證人即臺南縣消防局承辦本案火災原因調
      查之警員詹佳振到庭說明何謂明火及如何研判本案火災發
      生原因等節。證人詹佳振證稱：伊等有採集窗戶兩側的物
      品作鑑定，沒有發現有汽油燃燒的情況，另看過電線，沒
      有熔痕，且亦有問過被告的太太，裡面電器只有冰箱，故
      本案火災原因應該只有明火直接點燃。明火就是直接可以
      看到火焰，在實務上沒辦法確認是打火機或是火柴，就用
      明火來處理。伊等認定本案發生火災之原因是明火引燃，
      是因為排除其他因素，而且起火時間非常快，電線沒有問
      題，也沒有汽油燃燒的跡象，也沒有危險物品，就是明火
      發生等語在卷（見原審卷第77至79頁）。
    (3)再參以被告於原審偵、審中亦曾自承：「（你有拿打火機
      進入你房屋內，並將房門鎖住？）有。」、「（進去多久
      房屋才開始燒起來？）沒有多久就燒起來，大概五分鐘左
      右」；「（你在檢察官那邊陳述，檢察官問你為何燒房子
      ，你說你弟弟不借你3萬元…，乾脆把房子燒掉等，是否
      如此？）是。」、「（何時有放火之意？）我在跟我弟弟
      吵架之後，我要跟他借3萬元不成，就想說乾脆把房子燒
      一燒，不要住那裡…」、「（用什麼放火？）我用打火機
      。我忘記我燒什麼。」、「（你姐姐說從你進房到發生火
      災，約3分鐘，有無意見？）沒有。」、「（對這間房子
      的神明廳及你的房間，燒到坍塌，你是否會後悔？）我不
      知道火燒之後會變成如此，該房子後面是田，前面是廳，
      沒有鄰居，我是想說燒一燒也沒什麼關係，沒想到這麼嚴
      重。」等語明確（見偵查卷第13、14頁；原審卷第81、82
      頁）。核與證人乙○○○證稱：「…我看見他（即被告）
      手持打火機進入屋內，將房門鎖住，2分鐘後發現房子已
      經開始著火了。」；「（你何時知道發生火災？當時在何
      處？有哪些人可證明？）因當天下午17點15分左右至娘家
      白河鎮○○里○○路3之3號和弟弟發生口角，弟弟丟東西
      ，揚言要放火，弟弟拿打火機進房間過2-3分鐘以後就聽
      到有人喊發生火災。」；「（是否記得他跑回房間之後，
      隔多久起火？）沒多久，約3、5分鐘。」、「（被告進房
      間之前，你有無看到被告手中有無東西？）我印象他手中
      有打火機。被告有吸菸，都會帶打火機。」等語相符（見
      警卷第9頁；偵查卷第38 頁；原審卷第65頁）。
    (4)系爭房屋雖已由案外人張泰郎商請怪手剷平一事，已經證
      人乙○○○證稱在卷（見原審卷第65頁），致無從囑託鑑
      定受損情況。然而，前開住宅之燒燬情形，據火災原因調
      查報告書記載為：「二燃燒後狀況：(一)本案火勢燃燒範圍
      僅侷限於白河鎮○○路3-3號內，無延燒他戶情形。(二)北
      側雜物間處屋頂塌落，僅少部分屋頂樑架有輕微受燒情形
      ，其餘大部分物品尚完好未受燒。(三)南側雜物間處物品均
      完好，無受燒情形。(四)客廳處屋頂燒後已塌落，尚殘留數
      根樑架，其內部東側處二張木桌受燒後表面雖有輕微碳化
      、燻黑情形，但其整體架構尚完好，無受燒失、傾倒情形
      ，另於客廳西側之神龕則尚維持原狀未受燃燒。(五)臥室處
      屋頂除殘留一根主樑外，其餘屋頂樑架均已燒失，其內部
      裝潢、衣櫃等物品，亦已大部分燒失。」等語，有上開臺
      南縣消防局函附火災原因調查報告書、現場照片15幀及現
      場圖附卷可考（見偵查卷第34、35、42至50頁）。可見前
      開系爭房屋之臥室、客廳及北側雜物間之屋頂及樑架等主
      要樑柱結構，已經因此燒燬或受損，而喪失其效用。再者
      ，前開系爭房屋供人居住、使用之主要部分係客廳即神明
      廳及被告之臥室一情，業據被告於原審審理中自承：「該
      房子其實只有一間房間，本來除了神明廳以外其餘三間沒
      有住人，我從山上下來整理後，變成我跟我太太在住。」
      等語明確（見原審卷第81頁），於本院更審時亦承認系爭
      房屋當時係由被告與其妻居住（見本院更審卷第88頁），
      核與證人乙○○○證稱：該屋是被告跟太太居住的，伊二
      人住在神明廳旁邊的房間乙節相符（見原審卷第65頁），
      且有被告及其妻江依妺曾設籍該址之戶籍謄本在卷可佐（
      見本院更字卷第41、57頁）。依此，被告放火燃燒前開系
      爭房屋，既已導致該屋主要供人居住、使用之臥室、客廳
      之屋頂、樑架等主要樑柱結構，因此燒燬或受損，而喪失
      其效用，則其上開行為，自應足認已達放火燒燬現供人使
      用之住宅既遂之程度。
    (5)綜上，本案火災發生原因，應係如被告所供由其以打火機
      放火所致無訛，是被告之自白，核與事實相符，堪信為真
      實。
三、被告故意放火燒燬系爭房屋之行為，係犯刑法第173條第1項
    放火燒燬現供人使用之住宅既遂罪。被告以一個放火行為同
    時燒燬住宅既遂與該住宅內其他物品，應以保護社會安全法
    益為重，僅論以刑法第173條第1項之罪，不另成立刑法第17
    5條第1項之罪（最高法院79年台上字第1471號判例參照）。
    查被告有如事實欄所載執行完畢之前科紀錄，有臺灣高等法
    院被告全國前案紀錄表可稽，其於執行完畢後5年以內，故
    意再犯本案之罪，為累犯，應依刑法第47條第1項規定加重
    其刑（原判決於94年5月24日判決後刑法第47條始修正，未
    及依刑法第2條第1項比較適用，而逕適用修正前刑法第47條
    ，但原審此之判決，除此部分外，並無其他不當部分，原判
    決逕適用行為時法，因結果並無不同，對判決主文不生影響
    ，上訴審毋庸撤銷改判，最高法院95年11月7日95年度第21
    次刑事庭會議決議參照）。又被告係因酒後一時失慮，再加
    上長年與土地所有權人即其胞弟張泰郎間累積之心結（被告
    稱張泰郎會罵伊沒有用，應會讓被告認為張泰郎看不起伊）
    ，始致犯本案放火罪行，然被告所犯之放火罪其法定刑為「
    無期徒刑或7年以上有期徒刑」，而系爭房屋係屬被告所有
    ，其旁並無他人之建築物，有臺南縣消防局火災原因調查報
    告所附現場略圖及照片可佐（見偵查卷第41-43頁），被告
    放火予以燒燬，固非適法，但不會延燒到第三人之房屋，惟
    依法如科以法定最低度刑即應科處有期徒刑7年，顯尚嫌過
    重，即被告犯罪情狀尚屬可憫，爰依刑法第59條之規定減輕
    其刑，並依法先加後減之。原審以被告罪證明確，適用刑法
    第173條第1項、第47條（修正前）、第59條，並審酌被告之
    素行、犯罪之手段、與被害人平日之關係，及僅因心生不滿
    ，即率意放火，完全未思及此舉對其家屬財產之重大危害，
    並於消防隊員要到現場救災時，施以強暴，妨礙救災，且犯
    後未思悔過，猶一再飾詞卸責等一切情狀，放火罪部分，量
    處有期徒刑五年，並敘明被告所有用來放火之打火機，並未
    扣案，且迄未查獲，又非屬違禁物，為免將來執行困難，爰
    不併予宣告沒收等情。本院經核，原判決就此部分認事用法
    ，均無不合，量刑亦稱妥適。被告上訴意旨主張系爭房屋僅
    被告與其妻二人居住，被告於放火時有叫其妻出來，應不構
    成刑法第173條第1項之罪責，且原判決量刑過重云云。經查
    系爭房屋原供被告及其妻二人居住，業據被告於原審及本院
    更審時坦承不諱，核與證人乙○○○證稱：該屋是被告跟其
    妻居住等語相符，並有被告及其妻江依妺曾設籍該址之戶籍
    謄本在卷可佐，均敘明如前，而刑法第173條第1項放火罪之
    犯罪態樣係指「放火燒燬現供人使用之住宅」或「放火燒燬
    現有人所在之建築物」（其餘犯罪態樣與本案無關，不另贅
    述），而系爭房屋除被告居住使用外，尚有其妻居住使用，
    即合於上開規定「放火燒燬現供人使用之住宅」之犯罪態樣
    ，至於「放火燒燬現有人所在之建築物」係指該建築物非供
    人居住使用，但於放火時現有人在該建築物而言，是被告雖
    陳稱於放火時有叫其妻出來，然系爭房屋既為供人使用之住
    宅，即構成刑法第173條第1項「放火燒燬現供人使用之住宅
    」之罪責。又犯刑法第173條第1項之罪，其法定最低度刑為
    有期徒刑7年，原審已審酌全部情節認被告犯罪情狀尚屬可
    憫，依刑法第59條之規定減輕其刑，而量處有期徒刑五年，
    難認有何量刑過重情事，故本件上訴沒有理由，應予駁回。
據上論斷，應依刑事訴訟法第368條，判決如主文。
本案經檢察官林炎昇到庭執行職務。
中    華    民    國    97    年     2    月    19    日
                  刑事第一庭    審判長法  官  黃崑宗
                                      法  官  夏金郎
                                      法  官  王明宏
以上正本證明與原本無異。
如不服本判決，應於收受本判決後十日內向本院提出上訴書狀。
其未敘述上訴理由者並得於提起上訴後十日內向本院補提理由書
狀（均須按他造當事人之人數附繕本）「切勿逕送上級法院」。
                                      書記官  黃全忠
中    華    民    國    97    年    2     月    19    日
附錄：本判決論罪科刑法條
中華民國刑法第173條第1項：
放火燒燬現供人使用之住宅或現有人所在之建築物、礦坑、火車
、電車或其他供水、陸、空公眾運輸之舟、車、航空機者，處無
期徒刑或七年以上有期徒刑。


司法院資訊處製作；財團法人民間司法改革基金會備份。
